【裁判字號】    90,重訴,374
【裁判日期】    900622
【裁判案由】    不動產所有權移轉登記
【裁判全文】
臺灣臺北地方法院民事判決  九十年度重訴字第三七四號
    原      告    甲○○
    訴訟代理人    江肇欽律師
                  黃淑琳律師
    複  代理人    丙○○      住台北縣板橋市○○路○段三十七號廿六樓
    被      告    乙○        原住台北縣三重市○○街二五五巷十七號
                              .
右當事人間請求所有權移轉登記事件，本院判決如左：
    主    文
被告應將坐落台北市○○區○○段四小段四七七地號土地，面積二五四平方公尺所有
權應有部分二一一九二分之二七二○，暨地上建物即建號九九三號台北市○○街二五
巷四弄七號五樓，面積一一一點一八平方公尺所有權全部及其共同使用部分之所有權
移轉登記與原告。
訴訟費用由被告負擔。
原告假執行之聲請駁回。
    事    實
甲、原告方面：
一、聲明：如主文第一項所示，並陳明願供擔保聲請宣告假執行。
二、陳述：
（一）按原告於民國八十九年十一月六日經由大誠代書事務所陳明洲代書之介紹，將
      原告所有坐落台北市○○區○○段四小段四七七地號，地目建，面積二五四平
      方公尺，權利範圍二一一九二分之二七二○之土地及其上建號九九三號即門牌
      號碼台北市○○街二五巷四弄七號五樓，面積一一一點一八平方公尺，權利範
      圍全部之建物及其共同使用部分（下簡稱系爭房地），以新台幣（下同）八百
      五十萬元出售予被告。依雙方所簽訂之不動產買賣契約書第二條之約定，被告
      應於簽約時支付原告一百萬元，嗣於契稅、土地增值稅單核下後再給付原告第
      二期款二百五十萬元，第三期款五百萬元則於銀行設定完成、過戶完成撥款時
      給付之。惟查，原告除於簽約當日曾收到第一期款一百萬元外，其餘於第二、
      三期款共七百五十萬元始終未獲給付，為此原告曾於陳明洲代書通知契稅、土
      地增值稅單核下後，多次要求被告立即依約交付第二期款，甚至於八十九年十
      二月十三日以台北公館郵局第一四一二號存證信函定期催告其給付，但被告初
      則未予置理，嗣則屢以各種藉口推託買賣價金之給付，最後甚至突然消失無法
      聯繫，原告認為事有蹊蹺，乃於八十九年十二月二十一日向台北市古亭地政事
      務所調閱上開房地之登記謄本，竟赫然發現系爭房地早在八十九年十一月十三
      日移轉登記予被告，而且還在同一日向匯通商業銀行股份有限公司（土城分行
      ）設定最高限額七百二十萬元之抵押權，經原告向匯通商業銀行股份有限公司
      （土城分行）查詢始知被告已將銀行撥款之六百萬元領走，原告隨即於八十九
      年十二月二十二日委請律師發函催告被告及訴外人陳明洲代書出面處理，然而
      竟石沈大海毫無回應，被告甚至早已人去樓空查無此人，致使原告求償無門。
（二）次按，原告於八十九年九月間即曾透過陳明洲代書將系爭房地出售與訴外人杜
      大水，當時原告即應陳明洲代書之要求在空白之土地登記申請書、土地及建築
      改良物所有權移轉契約書上用印，並交付原告之戶籍謄本、印鑑證明及系爭房
      地之所有權狀與陳明洲代書，嗣因杜大水違約不買經雙方協議解約後，原告使
      因繼續委託陳明洲代書出售系爭房地而未將上開相關過戶文件取回，故陳明洲
      代書顯然係受原告委任處理系爭房地買賣、過戶事宜並代原告保管系爭房地相
      關過戶資料之人，其明知被告尚未給付原告第二、三期之買賣價款，依約不得
      辦理系爭房地之移轉，竟利用其保管原告所交付系爭房地相關過戶資料之機會
      ，未徵得原告之同意即偷偷將系爭房地過戶與被告。而且，由原告向台北市古
      亭地政事務所調出之土地登記申請書及其相關過戶文件顯示，辦理系爭房地過
      戶之代理人竟然是被告而非陳明洲代書，而依不動產買賣契約書第四條第二款
      規定應由原告負擔之土地增值稅一百十七萬四千二百零一元，被告竟偷偷於送
      件當天（即八十九年十一月九日）即自行繳納完稅，其急於過戶取得系爭房地
      產權以便向銀行貸款之心態，昭然若揭，從而被告與陳明洲代書卻係基於共同
      之謀議，以買賣系爭房地為幌，使原告陷於錯誤而向原告騙取系爭房地之所有
      權，並已造成原告財產上之重大損失，應可認定。被告與陳明洲代書所涉及之
      共同詐欺犯行，原告已向台北地方法院檢察署依法提出告訴（案號：九十年他
      字第二○五號）。
（三）按「因被詐欺或脅迫，而為意思表示者，表意人得撤銷其意思表示。」民法第
      九十二條第一項定有明文。本件原告係因被告與陳明洲代書共同施用詐術，致
      陷於錯誤而同意出售系爭房地，業如前述，故原告自得依上開規定撤銷同意出
      售之意思表示，並以本件起訴狀之送達視為撤銷意思表示之通知，準此，兩造
      間之買賣關係既因撤銷而不存在，則被告取得系爭房地之所有權即屬欠缺法律
      上之原因而受有利益，並已造成原告之損害，原告自得依民法第一百七十九條
      不當得利之法律關係請求被告將系爭房地之所有權返還與原告。再者，因被告
      遲延未依約繳納第二、三期買賣價款，經原告於八十九年十二月十三日以台北
      公館郵局第一四一二號存證信函定期催告其給付，仍未獲給付，故原告業於八
      十九年十二月二十二日委請律師發函解除兩造間之買賣契約關係，爰再以本件
      起訴狀之送達重申解除兩造間買賣契約之旨，從而原告亦得本於民法第二百五
      十九條回復原狀之規定，請求被告返還系爭房地與原告。
三、證據：提出不動產買賣契約書影本一份、存證信函影本一份、回執影本一份、信
    封正反面影本一份、土地及建物登記謄本影本各一份、律師函影本一份、土地登
    記申請書及其相關過戶文件影本各一份為證。
乙、被告方面：
    被告未於言詞辯論期日到場，亦未提出書狀作何聲明或陳述。
    理    由
甲、程序方面：
    本件被告未於言詞辯論期日到場，核無民事訴訟法第三百八十六條所列各款情形
    ，爰依原告之聲請，由其一造辯論而為判決。
乙、得心證之理由：
一、本件原告主張其於八十九年十一月六日經由訴外人陳明洲代書之介紹將系爭房地
    以八百五十萬元出售予被告，依雙方所簽訂之不動產買賣契約書第二條之約定，
    被告應於簽約時支付原告一百萬元，嗣於契稅、土地增值稅單核下後再給付原告
    第二期款二百五十萬元，第三期款五百萬元則於銀行設定完成、過戶完成撥款時
    給付之。嗣經原告發現系爭房地早在八十九年十一月十三日已移轉登記予被告，
    且其在同一日向匯通商業銀行股份有限公司（土城分行）設定最高限額七百二十
    萬元之抵押權，並已將該行撥款六百萬元領走。惟被告自該契約簽訂後，除於簽
    約當日給付第一期款一百萬元外，其餘於第二、三期款並未依約定日期付款，為
    此原告曾於陳明洲代書通知契稅、土地增值稅單核下後，多次要求被告立即依約
    交付第二期款，並於八十九年十二月十三日以台北公館郵局第一四一二號存證信
    函定期催告其給付，惟被告仍不為給付，依契約第十條之約定，原告自得解除契
    約，爰以起訴狀繕本之送達作為解除契約之意思表示之事實，業據其提出與所述
    相符之不動產買賣契約書、存證信函及送達回執、土地及建物登記謄本、律師函
    、土地登記申請書及其相關過戶文件等件為證。被告既不於言詞辯論期日到場爭
    執，復未提出書狀答辯以供本院斟酌，本院審酌上開證據，認為原告主張之事實
    為可採信。
二、按契約解除時，當事人應負回復原狀之義務，由他方所受領之給付物，應返還之
    ，民法第二百五十九條第一款定有明文。如前所述，系爭買賣契約既經原告合法
    解除在案，則原告請求被告將系爭房地返還登記予原告，洵屬正當。從而，原告
    本於兩造所簽訂契約第十條之約定及民法第二百五十九條第一款之規定，請求被
    告將坐落台北市○○區○○段四小段四七七地號土地，面積二五四平方公尺所有
    權應有部分二一一九二分之二七二○，暨地上建物即建號九九三號台北市○○街
    二五巷四弄七號五樓，面積一一一點一八平方公尺所有權全部及其共同使用部分
    之所有權移轉登記與原告，為有理由，應予准許。
三、另本判決係命被告就系爭房地為移轉登記之意思表示，依強制執行法第一百三十
    條規定，於判決確定時無待於執行，即視為已為其意思表示。依法地政機關即應
    本於確定判決為移轉登記，此係國家機關本於判決而為強制執行以外之行為，依
    其性質，須待判決確定後始能為之；確定前殊無強制執行以外之執行可言，自無
    宣告假執行之餘地。是原告聲請宣告假執行，於法不合，應予駁回。
四、本件為判決基礎之事證已臻明確，原告其餘攻擊方法及所提證據，核於判決結果
    不生影響，無一一審究論述之必要，附此敘明。
五、結論：本件原告之訴為有理由，依民事訴訟法第三百八十五條第一項前段、第七
    十八條，判決如主文。
中      華      民      國    九十      年      六      月    二十二    日
                                            民事第二庭法      官  曾部倫
右為正本係照原本作成。
如對本判決上訴，須於判決送達後廿日內向本院提出上訴狀。
中      華      民      國    九十      年      六      月    二十二    日
                                                      法院書記官  柯月英


司法院資訊處製作；財團法人民間司法改革基金會備份。
